臺灣嘉義地方法院刑事判決　　　　　　　 93年度訴字第235號
公　訴　人　臺灣嘉義地方法院檢察署檢察官
被　　　告　甲○○
選任辯護人　張雯峰律師
上列被告因妨害公務案件，經檢察官提起公訴（92年度偵字第58
46號），本院判決如下：
    主  文
甲○○共同對於公務員依法執行職務時，施脅迫，處有期徒刑陸
月，如易科罰金，以參佰元折算壹日。
    事  實
一、民國92年7月21日上午，行政院農業委員會林務局嘉義林區
    管理處（以下簡稱嘉義林區管理處）執行國土保安計畫，剷
    除坐落嘉義縣境內大埔事業區第37國有林班地內違法種植之
    檳榔樹，當地附近利害攸關之林農群聚抗爭，間或爆發零星
    衝突。臺灣嘉義地方法院檢察署檢察官陳昭廷據嘉義縣警察
    局中埔分局報告，親赴現場指揮偵查國有林地遭濫墾及抗爭
    群眾涉嫌違法事宜，指示警方規劃管制抗爭車輛暨人員進入
    砍伐區域以維持秩序，中埔分局乃佈署大埔分駐所員警乙○
    ○在同縣大埔鄉永樂村南寮15號沿縣道嘉145號公路往西200
    公尺山坡岔路口處設置管制點，禁止抗爭群眾之人車入內並
    維持秩序。當日上午，甲○○因任立法委員蔡啟芳山區服務
    處主任，應嘉義縣林農權益促進協會理事長丙○○之電話陳
    情，偕助理何坤泰於午後12時30分至近1時許之間抵達前揭
    管制點關切，明知乙○○乃依法執行管制交通勤務之員警，
    詎挾其立法委員服務處主任之身分，與助理何坤泰及其餘二
    名不詳姓名年籍之成年男子某甲、某乙，基於妨害公務員執
    行公務之犯意聯絡（何坤泰、某甲及某乙，均未據偵查），
    甲○○自抵達管制點現場時起至下午約2時許，接續數度向
    乙○○要脅逼迫告稱：聯絡檢察官自砍伐區出來至管制點處
    ，且停止砍伐檳榔樹，否則將與抗爭民眾強行進入之意旨。
    其間約下午1時59分許，突因現場群眾鼓譟，遽將警方充作
    路障之廂型偵防車合力搬移至路邊，某甲見路面騰空之機會
    ，駕駛小貨車搭載何坤泰及某乙站於後車框（斗），前行至
    原設置偵防車路障處，惟遭乙○○肉身阻擋於車前，甲○○
    立於該小貨車右前乘客座側之車外，重申乙○○請示促使檢
    察官到場之脅迫要旨，某甲則側身傾聽注視甲○○與乙○○
    間之交涉，包括所搭載之何坤泰及某乙，未再有驅車前行衝
    破封鎖線之舉動，共同對乙○○適法執行管制交通之職務施
    以脅迫，致乙○○產生身體遭車輛撞擊之疑懼，並擔憂其所
    負責管制抗爭群眾人車進入砍伐區之職務無法安然遂行。
二、案經嘉義縣警察局中埔分局報請臺灣嘉義地方法院檢察署檢
    察官偵查起訴。
    理  由
一、訊據被告甲○○固坦承順應民情，上山關切阻止嘉義林區管
    理處砍伐檳榔樹，並於前揭時地要求員警乙○○促請檢察官
    前至管制點現場之事實，惟矢口否認有妨害公務犯行，併其
    辯護意旨辯稱：檢察官濫權指揮嘉義林區管理處人員砍伐檳
    榔樹，其對員警管制交通之指示亦係違法，員警乙○○並非
    依法執行職務；伊與員警乙○○交涉，是用「請示」檢察官
    出來之字眼，並無威脅逼迫之意，且未要脅將帶領群眾衝入
    砍伐區，更無實際衝破管制封鎖之舉動或意圖，伊僅是代表
    立法委員反應民意之立場到場關切，並未帶領或唆使群眾起
    而抗爭，伊與搬離偵防車之民眾，以及欲衝破封鎖線之小貨
    車駕駛及其上人員，並無意思聯絡云云。
二、經查：
 (一) 嘉義林區管理處於92年7月21日上午，因剷除坐落嘉義縣境
    內大埔事業區第37國有林班地內檳榔樹，與抗爭民眾發生零
    星衝突，嗣經警方在同縣大埔鄉永樂村南寮15號沿縣道嘉
    145 號公路往西200公尺山坡岔路口處設置管制點，禁止抗
    爭群眾之人車入內，被告接獲陳情於午後12時30分至近1時
    許之間到場關切，要求奉命執行管制人車進入之員警乙○○
    聯絡檢察官前來管制點現場，並停止砍伐檳榔樹，且其間一
    度發生抗爭群眾將充作路障之偵防車搬移，並有小貨車欲強
    行突破封鎖線，被告立於該小貨車車側，重申要求員警乙○
    ○促使檢察官到場之意旨等事實，經證人乙○○結證無誤（
    見審(三)卷第174頁至第184頁），復為被告所不爭執（見審(三)
    卷第184頁至第185頁），並有標示本案管制點現場之大埔鄉
    街道圖、行政院農業委員會林務局91年4月23日﹙91﹚林政
    字第0911720242號函、嘉義林區管理處92年12月22日嘉政字
    第0925211238號函及現場蒐證之錄影可稽（見偵(一)卷第167
    頁、第57頁至第59頁及卷附外放蒐證光碟3片），並經本院
    於94年7月26日審理時當庭勘驗屬實，堪以認定。
 (二) 本件被告被訴妨害公務罪嫌，指控其加以妨害之公務員暨執
    行中之職務，係證人乙○○所奉命執行之交通管制勤務。被
    告己意質疑檢察官偵查國有林地遭濫墾、群眾抗爭脫序犯嫌
    之作為，指為濫權指揮嘉義林區管理處人員砍伐檳榔樹，初
    已有誤會。而此與本案待證事實──證人乙○○奉命管制抗
    爭群眾人車進入砍伐區，是否依法執行職務一節，除非證人
    乙○○明知上級公務員之命令違法，否則尚無足左右依下列
    規範審究其是否於職權內行使公務之合法性判斷。茲細繹《
    調度司法警察條例》第1條、第4條及第7條關於司法警察受
    檢察官之指揮命令偵查犯罪，與《警察職權行使法》第25條
    、第27條及第28條關於警察行使即時強制職權等規定，參酌
    本件案發當日稍早所爆發之砍伐工人遭抗爭民眾以石塊砸傷
    或遭言詞恫嚇等抗爭衝突，顯然並無任何情事，足使證人乙
    ○○認其所接受管制交通之命令有違法之虞慮。證人乙○○
    應檢察官偵查犯罪之指揮命令，因排除危害砍伐工作執行人
    員之人身安全暨維持秩序之考量，採行禁止抗爭群眾進入砍
    伐區域之作為，乃依法有據於轄區內執行職權範圍內公務之
    行為，形式與實質之合法性兼備，執行強度亦未過當，顯無
    瑕疵，證人乙○○於案發當時，係依法執行職務，洵無疑義
    。
 (三) 況且，判斷公務員執行職務是否適法之標準，揆諸司法院32
    年4月9日院字第2496號解釋著重於職務行為形式合法性之意
    旨，係以公務員之職務行為，客觀上已否具備必要之形式條
    件為要，此乃植基於殊難徒憑相對人主觀看法，斷定公務員
    之行為非法而任意抗拒之理由。蓋公務員依法執行職務時，
    僅在形式上具有合法之要件，客觀上足使人認識其係公務員
    依法執行職務即可，如此始能確保國家公務之遂行，並未賦
    予行為人有實質審查公務員執行職務是否違法或不當之權。
    且實質上有無違法或不當情事，應屬職務上內容法令之解釋
    問題，並非行為人所能逕行認定，行為人縱使有懷疑或不服
    ，當亦僅得依法定之程序請求救濟，自不能以強暴脅迫之方
    法而為抗拒。證人乙○○身著警察制服，禁止抗爭群眾進入
    砍伐區域，形式上觀之，乃警察執行交通管制勤務，灼然甚
    明。再者，證人乙○○所執行之職務行為，乃其公務員職權
    範圍內之公務行為（維持秩序），亦在其有權執行職務之轄
    區內（證人乙○○於本案發生時為嘉義縣警察局大埔分駐所
    警員，本案執行區域亦在嘉義縣大埔鄉），其所執行職務之
    行為，在形式上亦有合法之依據（如前所述之《調度司法警
    察條例》及《警察職權行使法》），復與公務員服務規則或
    相關法令無悖，是證人乙○○所執行職務應具合法性，殆可
    確斷。被告誤會指斥檢察官濫權指揮林區管理處人員砍伐檳
    榔樹，其對員警所為管制交通之指示亦係違法，進而謂證人
    乙○○並非依法執行職務云云，要無可採。
 (四) 按刑法妨害公務員執行職務罪所保護之法益，為國家意志之
    貫徹不受非法妨害與阻撓。又因行為人係對執行公務之公務
    員實施脅迫，而達妨害公務之不法目的，故其構成要件所指
    之「脅迫」，應從廣義解釋，凡以公務員暨其執行中之職務
    為對象之言詞、舉動或姿態，使公務員感覺危險之一切有針
    對性之威脅、逼迫行為，因而造成公務員對是否能安然貫徹
    職務之執行產生遲疑，或恐因而無法遂行職務者均屬之。換
    言之，倘行為人之脅迫行為，性質上已達於足以妨害公務員
    執行職務之程度，犯罪即屬成立而既遂，至於行為人是否果
    有實現脅迫內容之意，或公務員所執行之職務，實際上是否
    確已遭受妨害，則非所問。又言語所要表達之豐富內容，從
    來就非僅止於表面字義，往往須對照言說者之地位、角色與
    態度，配合其所鑲嵌之時空環境加以詮釋，始能正確地理解
    其命題之焦點與意義。
 (五) 被告在當時現場抗爭之民眾群集之情境下，亟思以車輛代步
    載行進入砍伐區未果，乃要求證人乙○○聯絡檢察官自砍伐
    區出來至管制點處，且停止砍伐檳榔樹，否則將與抗爭民眾
    強行進入。管制點當地更一度發生抗爭群眾突將警方充作路
    障之偵防車搬移至路邊，旋即有某甲駕駛小貨車搭載被告助
    理何坤泰及某乙前行至原路障處，某甲在車內側身傾聽注視
    被告與證人乙○○交涉情形之失控場景，經本院當庭勘驗蒐
    證錄影光碟明確。揆察當時情勢，不論被告之用語究為「請
    示」、「請」或「叫」檢察官出來，其言行向外完整傳達了
    簡單而明確之意向──要求坐鎮指揮禁止民眾入內之檢察官
    出面說明，否則將偕同群眾強行進入砍伐區瞭解，此能輕易
    地為群眾所知曉，且抗爭群眾亦顯不拘泥於被告之措詞究係
    激進強烈，抑或客氣婉轉，而誤解被告之真意。被告高舉為
    民喉舌之大旗，尤不能低估推諉其煽惑性言論對於情緒激昂
    之抗爭群眾所灌注之高度驅動力，以及其言行所催生之壓力
    ，致對證人乙○○遂行管制人車進入砍伐區職務之干預與破
    壞。又綜合勾稽被告前揭激烈之言論，及被告發表該言詞後
    ，於同一管制點，旋有某甲駕駛小貨車，搭載某乙及被告助
    理何坤泰欲強行進入管制區，當中某甲且在車內側身傾聽被
    告與證人乙○○言談內容，致使以手部阻擋在小貨車前之證
    人乙○○，身體有點彎曲，而害怕為該小貨車撞擊，業據證
    人乙○○於本院審理時結稱在卷（見審(三)卷第180頁），是
    接續前後二段時、地緊密相接之言詞及舉動，被告之行止自
    足使依法執行職務之證人乙○○生恐怖之心，而難謂無脅迫
    之行為。
 (六) 被告挾其立法委員服務處主任之身分，於抵達管制點現場後
    ，即引領群聚烏合之民眾抗爭，要求證人乙○○聯絡檢察官
    出面說明，要脅以否則將與抗爭民眾強行進入之意旨，經證
    人乙○○結證綦詳（見審(三)卷第174頁至第180頁），核此適
    即被告應案外人丙○○電話陳情，不憚煩勞奔波關切阻止砍
    伐之初衷與目的。況且，復觀被告於檢察官到達管制點現場
    後，於週遭抗爭民眾群集之情況下，當面叫囂指斥檢察官諸
    如：檢察官不必經過檢察長指揮嗎？檢察官可以下令砍除檳
    榔嗎？林管處砍除，檢察官動用警察權來這幹嘛？林管處申
    請支援有公文嗎？檢察官沒權力砍除，是動用公權作暴力，
    祇會壓死百姓，檢察官你最大，那法院可以關起來了，祇有
    地檢署而已之話語，經本院當庭勘驗蒐證錄影光碟無誤，亦
    為被告所坦認（見審(一)卷第227頁至第228頁），與其竭力阻
    止檳榔樹砍除工作續行之企圖相呼應，則其出以要脅妨害證
    人乙○○職務遂行之手段，使該管制交通之作為喪失作用，
    顯與當時之情勢吻合，益徵證人乙○○所證述之情節與事實
    相符。被告對於脅迫內容之實現，不論是否祇是虛張聲勢，
    實際並無突破封鎖線之意，或視情勢演變發展而決定是否突
    破封鎖線，或其結果終未現實突破封鎖線，然由於抗爭現場
    警力佈署薄弱，昇高抗爭之態勢，一觸即發，顯足使證人乙
    ○○認被告可能實現其所脅迫之內容，其程度已達足以妨害
    執行中之公務安然遂行之程度，殆無疑義。被告所為，要非
    僅止於聚眾喧嘩，以不當之言詞或行動相加致礙公務之進行
    等違反社會秩序維護法相關規定而已。被告之客觀行為，顯
    然足使證人乙○○管制交通之勤務失敗，同時表徵其主觀犯
    意，應評價為妨害公務，其以主觀上無不法妨害公務之意置
    辯，委無可採。
 (七) 共同正犯之意思聯絡，不限於事前有所協議，其於行為當時
    ，基於相互之認識，以共同犯罪之意思參與者，亦無礙於共
    同正犯之成立；又共同正犯意思聯絡表示之方法，不以明示
    通謀為必要，即相互間有默示之合致，亦無不可（最高法院
    73年台上字第1886、2364號判例參照）。是共同實施犯罪行
    為之各該正犯，於有認識與有意願之合同意思範圍內，各自
    分擔犯罪行為之一部，藉由彼此間行為之相互作用與配合，
    共同支配整個犯罪過程，以達其犯罪之目的，即應對全部所
    發生之結果共同負責。本件警方所設置之管制點距砍伐區域
    ，非以車輛載行，頗嫌路遙，被告迭次要求執行管制勤務之
    證人乙○○聯絡檢察官出面說明，嗣突群情鼓譟，乍現充作
    路障之偵防車遭搬移騰空路面之空檔，某甲駕駛小貨車搭載
    被告助理何坤泰、某乙前行至原路障處，意欲突破封鎖，遭
    證人乙○○奮勇阻擋在前，某甲在車內側身傾聽注視立於車
    側之被告與證人乙○○交涉，某甲、某乙及助理何坤泰是否
    驅車續行，一以被告之意向為依歸，被告與某甲、某乙及助
    理何坤泰等三人，因基於相互之認識與意願，斯時，形成妨
    害公務共同正犯之意思聯絡，藉由彼此行為之配合與作用，
    以達渠等犯罪目的，即應對全部所發生之結果共同負責。至
    於案發當日下午1時59分許，警方充作路障之偵防車遭群眾
    施強暴合力搬移至路邊一節，揆諸蒐證錄影光碟內容所示，
    未見被告有鼓動唆使群眾施暴之言行，現場民眾群情激昂難
    耐，突偶有此脫序之舉，無事證可佐與被告有所關聯，應認
    與被告之本案行為無涉。
 (八) 公訴人請求傳喚嘉義縣警察局中埔分局刑事組小隊長林國祥
    ，欲證明證人乙○○於案發當時曾立即告知林國祥其遭被告
    言詞脅迫之事實。惟揆諸上開所請求調查之證據性質，乃直
    接體驗事實者以外之人（林國祥），在審判庭陳述從體驗者
    （證人乙○○）所聽聞之內容，用以證明該陳述內容是否為
    真實之證據，屬傳聞證據，並無證據能力，不得以之作為認
    定犯罪事實之依據（最高法院87台上字第3473號、88年度台
    上字第4169號判決參照），因無調查之實益與必要，故不予
    傳喚。綜據上述，本件事證明確，被告犯行洵堪認定，應予
    依法論科。
三、核被告所為，係犯刑法第135條第1項之妨害公務員執行職務
    罪。按妨害公務員執行職務罪所保護之法益，乃公務員所執
    行之公務，應以公務之數為認定罪數之標準。被告於管制點
    現場數度脅迫之舉動，主觀上乃出於單一妨害公務之犯意接
    續進行，侵害同一法益，為接續犯，僅成立單一罪名。被告
    與何坤泰、某甲及某乙等三人，基於相互之認識，以共同犯
    罪之意思而參與妨害公務行為，均為共同正犯。蒞庭公訴意
    旨論列合力搬移偵防車之群眾諸人，亦為被告本件犯行之共
    同正犯，容有誤會，理由已如前述。茲審酌被告既有心為林
    農爭取權益，詎不思引領彼等循適法途徑解決，反自恃為民
    意發聲之地位，撩撥不滿情緒，驅策群眾採行突破封鎖線之
    激進手段抗爭，擴大事端，殊不可取而應予譴責非難，姑念
    被告之訴求並非為一己私益，動機亦非可議，併考量其素行
    、犯後態度等一切情狀，認公訴人請求從重量處有期徒刑2
    年，容嫌過苛，為求妥適，罰當其罪，爰量處如主文所示之
    自由刑，並諭知易科罰金之折算標準，以資薄懲。
據上論斷，應依刑事訴訟法第299條第1項前段，刑法第28條、第
135條第1項、第41條第1項前段，罰金罰鍰提高標準條例第1條前
段、第2條，判決如主文。
本案經檢察官周靜妮到庭執行職務。
中　　華　　民　　國　　94　　年　　 8 　　月　　9　　日
                  刑事第六庭審判長法　官　林信旭
                                  法  官  盧鳳田
                                  法  官  蔡憲德
上列正本證明與原本無異。
如不服本判決，應於判決送達後10日內向本院提出上訴狀（應附
繕本）。告訴人或被害人如對於本判決不服者，應具備理由請求
檢察官上訴，其上訴期間之計算係以檢察官收受判決正本之日期
為準。
中　　華　　民　　國　　94　　年　　 8 　　月　　9　　日
                                  書記官  楊福源
附錄本案論罪科刑法條
刑法第135條第1項：
  對於公務員依法執行職務時，施強暴脅迫者，處三年以下有期
  徒刑、拘役或三百元以下罰金。
